臺灣高雄地方法院刑事判決　　　　　　　95年度自緝字第34號
自　訴　人　乙○○
代　理　人　黃振銘律師
被　　　告　甲○○
上列被告因詐欺案件，經自訴人提起自訴，本院判決如下：
    主  文
甲○○無罪。
    理  由
一、自訴意旨略以：被告甲○○係「致韋電腦股份有限公司」（
    下稱致韋電腦公司）負責人，竟意圖為自己不法之所有，於
    民國91年2 、3 月間，在高雄市○○區○○路75號自訴人乙
    ○○住處，向乙○○佯稱經營致韋電腦公司，為增加銀行往
    來實績，擬與自訴人交換支票，用以存入致韋電腦公司之銀
    行帳戶，同時願開具發票人為致韋電腦公司、發票日為91年
    5 月25日、面額新台幣（下同）480 萬元之支票1 紙予自訴
    人，與自訴人交換合計面額相同、如附表所示之支票5 紙，
    自訴人不疑有詐，遂簽立如附表所示之5 紙支票交予被告，
    詎被告詐取該5 紙支票，竟持向中華商業銀行（下稱中華商
    銀）辦理票據貼現，取得現款後，隨即逃之夭夭，嗣經乙○
    ○提示上開致韋電腦公司為發票人之48 0萬元支票，竟因存
    款不足及終止契約結清而遭退票，乙○○至此始知受騙，因
    認被告涉有刑法第339 條第1 項之詐欺罪嫌。
二、按犯罪事實應依證據認定之，無證據不得認定其犯罪事實，
    刑事訴訟法第154 條第2 項定有明文。又刑事訴訟上證明之
    資料，無論其為直接或間接證據，均須達於通常一般之人均
    不致有所懷疑，而得確信其為真實之程度，始得據為有罪之
    認定，若關於被告是否犯罪之證明未能達此程度，而有合理
    懷疑之存在，致使無從形成有罪之確信，根據「罪證有疑，
    利於被告」之證據法則，即不得遽為不利被告之認定（最高
    法院76年台上字第4986號判例參照）。
三、自訴意旨認被告涉犯刑法第339 條第1 項之詐欺罪嫌，無非
    係以被告簽收乙○○交付如附表編號2 至5 所示4 紙支票之
    收據1 紙、被告以致韋電腦公司名義簽發之480 萬元支票1
    紙、中華商銀函覆本院所附對乙○○之民事起訴狀、如附表
    所示5 紙支票、民事判決、債權憑證等各1 份，為其論罪之
    依據。
四、訊據被告固坦承其為致韋電腦公司負責人，於91年3 、4 月
    間（自訴意旨認係同年2 、3 月間），為與乙○○交換支票
    ，乃以致韋電腦公司名義簽發發票日91年5 月25日、面額48
    0 萬元之支票1 紙交予乙○○收執，並取得乙○○簽發如附
    表所示之5 紙支票，用以存入致韋電腦公司於中華商銀之帳
    戶，嗣上開480 萬元支票因存款不足遭退票等情不諱，惟堅
    詞否認有何詐欺犯行，辯稱：伊公司當時向中華商銀信用貸
    款，貸款核撥後，因銀行要看公司營業業績，有收到客票要
    交給銀行託收，乃向自乙○○借票提示給銀行看，並存入銀
    行帳戶表示確實有收到支票，並不是拿去票貼，後來因為公
    司被美商微軟公司（下稱微軟公司）查獲使用盜版軟體，學
    生要求退費，導致週轉不靈，無力償付貸款，但在乙○○所
    簽發之第1 張支票（發票日91年5 月31日，即附表編號1 所
    示）跳票前，伊太太許淑華即出面與乙○○協商，並簽發1
    紙面額269 萬元之本票交予乙○○，伊亦打電話與乙○○商
    量，乙○○同意以15萬元賠償損失，並返還本票等語。經查
    ：
（一）證據能力部分
      被告、自訴人及其代理人對於本判決下列引用之各項關於
      被告以外之人於審判外之供述證據，均同意有證據能力，
      本院審酌各項證據作成時之情況，認無何不當情事，依刑
      事訴訟法第159 條之5 第1 項規定，均得為證據。
（二）實體認定部分
   1、被告為致韋電腦公司負責人，於91年2 、3 月間，以致韋
      電腦公司名義簽發發票日91年5 月25日、面額480 萬元之
      支票1 紙交予乙○○，交換取得乙○○所簽發如附表所示
      之5 紙支票，並將該5 紙支票存入致韋電腦公司於中華商
      銀之帳戶，嗣上開致韋電腦公司為發票人之480 萬元支票
      因存款不足遭退票，中華商銀事後提示上開5 紙支票亦均
      遭退票，遂於91年10月間持該5 紙支票起訴請求乙○○給
      付票款等情，業據被告坦承不爭，並有上開480 萬元之支
      票及退票理由單影本各1 紙，及中華商銀函覆本院所附對
      乙○○之民事起訴狀、如附表所示5 紙支票、中華商銀請
      求乙○○給付票款之民事判決（本院91年度雄簡字第3406
      號）、債權憑證影本等各1 份為證，是此部分之事實，洵
      堪認定。
   2、被告與乙○○交換支票之目的為何，被告供稱：係因當時
      致韋電腦公司向中華商銀貸款，銀行要求提供客票存入帳
      戶託收，始向乙○○借票等語，核與乙○○於本院所述：
      當時感覺被告經營不錯，被告表示要作業績給銀行看，借
      票的使用方式就是軋入戶頭託收，被告會自己將錢存入讓
      支票兌現，被告並同時開立480萬元之支票給我等語相符
      ，足見乙○○簽發交付被告如附表所示之5紙支票，係供
      被告存入銀行帳戶託收之用，則被告取得該5紙支票後，
      果真存入致韋電腦公司於中華商銀之帳戶，並未違反雙方
      交換支票之使用約定，無何施用詐術可言。
   3、自訴意旨固指被告取得乙○○簽發之5 紙支票，存入致韋
      電腦公司帳戶，係向中華商銀辦理票據貼現，取得現款，
      並非客票託收云云，惟經本院依職權調取中華商銀起訴請
      求乙○○給付票款之本院91年度雄簡字第3406號卷宗，據
      卷宗所附中華商銀與致韋電腦公司之借貸資料顯示，被告
      係於90年11月16日自任連帶保證人，而以致韋電腦公司名
      義向中華商銀借款300 萬元，中華商銀授信審核後，要求
      致韋電腦公司尚需提供125 ％具實際交易行為之客票託收
      ，並於同年月22日核貸300 萬元予致韋電腦公司，嗣被告
      存入乙○○簽發之5 紙支票於致韋電腦公司帳戶內供銀行
      託收，致韋電腦公司自90年12月起繳款至91年4 月24日止
      （繳交5 期），因使用盜版軟體遭微軟公司求償，擬結束
      營業，乙○○乃與銀行洽商要求暫勿提示附表所示之5 紙
      支票，銀行內部於91年5 月6 日就此擬具意見後簽呈相關
      部門處理，此有上開卷宗所附之中華商銀授信審核表、放
      款客戶還款繳息查詢單、放款借據、簽呈等各1 份為證，
      足見被告確係以致韋電腦公司向中華商銀申貸300 萬元，
      先於90年11月22日取得銀行如數核撥之300 萬元後，始應
      銀行授信要求，另於91年2 、3 月間向乙○○取得如附表
      所示之5 紙支票，嗣用以存入致韋電腦公司之帳戶託收，
      並非用以辦理票據貼現，是被告向乙○○商借交換支票時
      ，早已取得300 萬元銀行貸款，實無欺騙乙○○之動機可
      言，非但難認主觀上有何不法所有意圖，客觀上亦無所謂
      票據貼現即客票融資之行為，故自訴意旨指稱被告施用詐
      術，佯稱增加銀行往來實績，詐得乙○○簽發之5 紙支票
      後，持向銀行辦理票貼取現云云，自非可採。
   4、又被告事後固未依約自行存入現款兌現乙○○之5 紙支票
      ，致該5 紙支票屆期提示均因存款不足遭退票，惟如前述
      ，被告係於取得中華商銀核貸予致韋電腦公司之300 萬元
      後，向乙○○借票，供存入銀行帳戶託收，並非票貼取現
      ，嗣致韋電腦公司按期償付貸款至91年4 月24日止，即因
      使用盜版軟體遭微軟公司查獲而週轉不靈，致無法繼續繳
      付貸款；而被告經營致韋電腦公司，未經微軟公司同意或
      授權，即擅自重製微軟公司享有著作權之電腦程式著作，
      遭該公司於90年4 月間派員查獲並提出告訴，迭經檢警偵
      辦，檢察官於91年6 月30日偵查終結起訴，於91年8 月1
      日繫屬於本院，嗣經本院以95年度易緝字第146 號判決有
      罪確定等情，有台灣高等法院被告前案紀錄表、本院院內
      索引卡紀錄表及該刑事判決各1 份在卷可稽，足認被告確
      係因違法使用盜版軟體遭查獲偵辦，始陷入營運困境，導
      致財務困難，而自91年5 月起無力繼續繳付貸款，由此足
      徵被告辯稱：其向乙○○借用支票時，營運狀況良好，有
      能力讓乙○○之支票兌現，係因遭微軟公司查獲，學生要
      求退費，以致短時間內即週轉不靈一情，應係真實可採。
      再被告辯稱：發生財務問題後，其於附表所示編號1 、發
      票日91年5 月31日之支票屆期前，其妻許淑華即出面與乙
      ○○協商，並簽發1 紙面額269 萬元之本票交予乙○○，
      其亦致電與乙○○商量後，雙方同意以15萬元賠償損失，
      嗣乙○○於91年5 月24日收受15萬元並返還本票等語，並
      提出乙○○簽名收受本票及收受15萬元後返還本票之收據
      各1 紙附卷可按，此為乙○○所不爭執，並於本院陳稱：
      被告於第1 張票到期（即91年5 月31日）前1 個月人就不
      見，所以我才有辦法在第1 張票到期前約被告太太許淑華
      去中華商銀協商，許淑華說要扛下來，但提出的條件不為
      銀行所接受，許淑華有開1 張269 萬元的本票給我，後來
      被告打電話說會處理票款，要求不要為難許淑華，並說將
      用現金彌補我那陣子的損失，所以我才於91年5 月24日同
      意收受15萬元並返還本票等語無訛，足見被告確係在前述
      致韋電腦公司週轉不靈後，恐無法存入現款兌現乙○○簽
      發之首紙支票，乃於該紙支票尚未退票前，與乙○○協調
      交換支票衍生之債務問題，乙○○並接受部分損失賠償。
      觀之上述被告向乙○○借用支票後，所經營致韋電腦公司
      營運財務狀況之變化，被告於財務惡化後，尋求解決途徑
      之各項作為等客觀情形，益徵被告向乙○○借用支票時，
      並無不法所有之意圖及詐取乙○○支票之故意。從而，被
      告事後未依約自行存入現款兌現該5 紙支票，致中華商銀
      對乙○○起訴請求給付票款，並取得執行名義，乙○○因
      此背負票據債務及銀行求償之不利益，應屬民事上債務不
      履行之損害賠償範疇，尚不得以此遽認被告自始即有詐欺
      之故意。
   5、綜上所述，依自訴意旨所舉之證據，尚無從認定被告有何
      詐騙自訴人以取得如附表所示5 紙支票之犯行；此外，復
      查無其他積極證據，足認被告確有上述犯行，本件應屬不
      能證明被告犯罪，參諸前揭二之說明，自應諭知無罪之判
      決。
據上論結，應依刑事訴訟法第343條、第301條第1項，判決如主
文。
中　　華　　民　　國　　96　　年　　7 　　月　　31　　日
                  刑事第十五庭  審判長法　官  唐照明
                                      法  官  梁淑美
                                      法  官  周宛瑩
以上正本證明與原本無異。
如不服本判決，應於判決送達後10日內，向本院提出上訴狀。
中　　華　　民　　國　　96　　年　　8 　　月　　2 　　日
                                      書記官  彭帥雄
附表：
┌──┬──────┬─────┬──────┐
│編號│票號        │發票日    │面額        │
├──┼──────┼─────┼──────┤
│1   │KS0000000   │91.5.31   │100萬元     │
├──┼──────┼─────┼──────┤
│2   │KS0000000   │91.6.30   │100萬元     │
├──┼──────┼─────┼──────┤
│3   │KS0000000   │91.7.31   │100萬元     │
├──┼──────┼─────┼──────┤
│4   │KS0000000   │91.8.31   │100萬元     │
├──┼──────┼─────┼──────┤
│5   │KS0000000   │91.9.30   │80萬元      │
└──┴──────┴─────┴──────┘
